【裁判字號】    95,訴,118
【裁判日期】    950718
【裁判案由】    遺棄
【裁判全文】
臺灣宜蘭地方法院刑事判決               95年度訴字第118號
公  訴  人  臺灣宜蘭地方法院檢察署檢察官
被      告  甲○○
            乙○○
            丙○○○
上列被告等因遺棄案件，經檢察官提起公訴（95年度偵字第1056
號），本院判決如下：
    主  文
甲○○、乙○○、丙○○○均無罪。
    理  由
一、公訴意旨略以：被告甲○○、乙○○、丙○○○與黃聰明、
    黃吳送及伍吳玉雲（後三人均已通緝）均為吳阿芽（民國10
    年5月31日生）之子女，依民法對吳阿芽均有扶養之義務。
    黃聰明與吳有義（亦為吳阿芽之子，業已死亡）於89年2月1
    1日將吳阿芽送至宜蘭縣員山鄉○○村○○路47巷17號丁○○所開設之「惠好安養中心」，託由該院照護吳阿芽，詎於
    93年8月31日，吳有義支付養護費用新台幣（下同）1萬元後
    ，即未再支付相關扶養費用。甲○○曾於88年8月31日至91
    年10月27日間，亦與吳阿芽同住在該安養院，嗣於90年間離
    開該安養院後，便未再與吳阿芽聯繫。丙○○○雖曾支付金
    錢與該安養費，然自91年5月間起，亦未再支付。乙○○初
    雖不知吳阿芽住在上開安養院，然其至遲於94年10月5日在
    台灣宜蘭地方法院檢察署應訊時，即已知吳阿芽所在，仍未
    盡其扶養義務。吳阿芽於94年6月1日腦中風併四肢癱瘓、萎
    縮及老年性失智症，迄今生活無法自理，需以鼻餵管灌食並
    賴他人照顧，為無自救力之人，甲○○、乙○○、丙○○○
    未給予吳阿芽維持生存所必要之扶助、養育及保護，又拒不
    支付相關安養費用，即任令吳阿芽棄置在該安養院而未加聞
    問。因認被告三人均係犯刑法第294條第1項之遺棄罪嫌，且
    應依同法第295條第1項加重其刑。
二、公訴人認被告三人涉犯上開罪嫌，無非以被告乙○○、丙○○○之自白、證人即告發人丁○○之證述、證人吳育昌之證
    述及被告三人之戶籍謄本、惠好安養中心養護申請書、養護
    同意書、財團法人蘭陽仁愛醫院診斷證明書、丁○○所有之
    宜蘭市農會存摺明細影本2紙資為論據。
三、被告三人則堅決否認上開犯行，被告甲○○辯稱：伊有智力
    障礙，無謀生能力，生活尚賴其子扶養，並無遺棄吳阿芽之
    犯意；被告乙○○辯稱：伊大腿骨頭萎縮無法工作，自80年
    起即陸陸續續住院，原從事資源回收工作，尚要負擔患有癲
    癇之子之生活費，現因腳痛無自力謀生之能力；被告丙○○○辯稱：伊曾支付扶養費，嗣因吳有義生病、死亡，伊所有
    金錢均用於支付吳有義之死亡、殯葬費，無餘力再支付吳阿
    芽之安養費，並無遺棄吳阿芽之犯意等語。
四、按犯罪事實應依證據認定之，無證據不得認定其犯罪事實，
    刑事訴訟法第154條第2項定有明文。次按事實之認定應憑證
    據，如未能發現相當證據，或證據不足以證明，自不能以推
    測或擬制之方法為裁判之基礎（最高法院40年台上字第86號
    判例參照）。
五、經查，被告甲○○、乙○○、丙○○○為吳阿芽之子女，有
    戶籍謄本3紙附卷可稽。89年2月11日吳阿芽由黃聰明與吳有
    義送至證人丁○○所開設之「惠好安養中心」，以每月2萬
    1800元至2萬2000元之金額託由該院照護等情，有證人丁○○於偵查及本院審理時之證述可參，復有惠好安養中心養護
    申請書1份在卷可憑。又吳阿芽於94年6月1日腦中風併四肢
    癱瘓、萎縮及老年性失智症，需以鼻餵管灌食並賴他人照顧
    ，有財團法人蘭陽仁愛醫院診斷證明書1紙在卷可參。證人
    丁○○於94年6月3日以存證信函將上開情形通知被告三人，
    復有存證信函及丙○○○收受之回執各1紙在卷可參，被告
    丙○○○與乙○○亦坦承確有收受該存證信函等語。此部分
    事實固堪認定。
六、惟查：
（一）被告甲○○於88年8月31日經送至惠好安養中心，至91年
      10月27日離開，有惠好安養中心養護申請書1份在卷可參
      。嗣後則在財團法人宜蘭縣天主教弘道仁愛之家安養，有
      財團法人宜蘭縣天主教弘道仁愛之家特約醫師巡診登錄表
      在卷可參。於91年間經鑑定有輕度痴症，復有身心障礙手
      冊1紙在卷可參。堪認被告甲○○之輔佐人即其子吳育昌
      於本院審理中陳稱：被告甲○○於88年至94年間，因智能
      障礙一直住在安養院，自己無謀生能力等語，應屬可信。
      從而，甲○○既有智能障礙，尚須他人照顧，不能自行謀
      生，顯無法認知吳阿芽已無自救能力，更無法對吳阿芽提
      供扶養及照顧。
（二）被告乙○○患有第六頸椎骨折、顱骨缺損，腹部鈍傷與空
      腸穿孔、肝性腦病變、肝硬化，雙側股骨缺血性壞死併退
      化性關節炎；又曾因頸椎骨折於80年8月29日入院，手術
      後於80年9月19日出院；因頭部顱骨缺損於80年12月14日
      入院，手術後於81年1月3日出院。因腹部鈍傷與空腸穿孔
      於85年12月27日入院並手術，於86年1月17日出院；因左
      股骨頭缺血性壞死，於89年10月16日入院，手術後於89年
      10月23日出院；因右股骨頭缺血性壞死，於95年2月5日入
      院，手術後於90年2月12日出院，有馬偕醫院之診斷證明
      書1份在卷可稽。另其子吳劍平患有癲癇，亦有戶籍謄本
      及馬偕醫院之診斷證明書各1份在卷可稽。是其所辯自80
      年起即陸陸續續住院，尚要負擔患有癲癇之子之生活費，
      現因腳痛無自力謀生之能力等辯解，應屬有據。
（三）被告丙○○○前曾繳納吳阿芽之安養費10萬元之現金及面
      額為3萬2500元之支票與丁○○，最後一次支付日為93年8
      月31日，此為證人丁○○於本院審理時到庭結證屬實，復
      有證人張怡葶於本院審理之證述可資佐憑。又被告丙○○○亦曾出具同意書，將吳阿芽存放於頭城郵局之敬老年金
      交由惠好中心提領，做為繳納部分安養費用，有同意書1
      紙在卷可參。丁○○於94年2月17日及95年1月16日分別提
      領3萬元及3萬3000元，復有證人丁○○於本院審理時之證
      述及吳阿芽郵局存摺影本存卷可查。顯見被告丙○○○確
      曾支付部分扶養費，雖其支付之金額未達每月2萬2000元
      之安養費用，而有不足，然不能因此即謂被告丙○○○全
      無扶養吳阿芽之意思。又吳有義於94年間因口腔癌死亡，
      有證人丁○○於偵查中之陳述可參，是被告丙○○○辯稱
      伊因支付吳有義之醫療費與殯葬費，而無力支付吳阿芽之
      安養費等語，亦非全無可信。從而，被告呂無玉美因此暫
      無法支付扶養費用，不能因此遽認其有遺棄之故意。
七、綜上所述，本院認被告甲○○、乙○○，因自己無謀生能力
    ，顯無法對吳阿芽提供照顧，又被告丙○○○確曾支付扶養
    費，僅支付之金額不足，顯乏遺棄之故意，均難遽以遺棄罪
    相繩。至惠好安養中心因此代墊之安養費用，應係民事責任
    問題，附此敘明。依公訴人所舉證據，對被告三人是否涉犯
    遺棄直系血親尊親屬之犯行，仍有合理之可疑。依「罪證有
    疑，利於被告」之證據法則，則不得遽為不利被告等之認定
    。不能證明被告等犯罪，依法應均為無罪之諭知。
據上論斷，應依刑事訴訟法第301條第1項前段判決如主文。
本案經檢察官吳宇青到庭執行職務
中    華    民    國    95    年    7     月    18    日
                  刑事第二庭   審判長法  官  黃永勝
                                     法  官  蘇錦秀
                                     法  官  謝佩玲
以上正本證明與原本無異。
如不服本判決應於收受本判決後10日內向本院提出上訴書狀，其
未敘述上訴理由者，並得於提起上訴後10日內向本院補提理由書
狀(均須按他造當事人之人數附繕本)「切勿逕送上級法院」。
                                     書記官  藍友隆
中    華    民    國    95    年    7     月    20    日


司法院資訊處製作；財團法人民間司法改革基金會備份。
